【裁判字號】    98,台上,7266
【裁判日期】    981203
【裁判案由】    違反廢棄物清理法
【裁判全文】
最高法院刑事判決            九十八年度台上字第七二六六號
上  訴  人  台灣高等法院檢察署檢察官
上  訴  人
即  被  告  甲○○
選任辯護人  鍾永盛  律師
            吳偉豪  律師
被      告  乙○○
                    號
上列上訴人等因被告等違反廢棄物清理法案件，不服台灣高等法
院中華民國九十八年八月二十七日第二審更審判決（九十七年度
重上更(三)字第一六一號，起訴案號：台灣桃園地方法院檢察署九
十年度偵字第一二二四四、一八九○六、一九一九七、二○五五
二、二○六七四號），提起上訴，本院判決如下：
    主  文
原判決撤銷，發回台灣高等法院。
    理  由
本件原判決認定上訴人即被告甲○○有其事實欄所載犯行，因而
撤銷第一審關於甲○○部分之科刑判決（被訴未依廢棄物清理法
第二十條規定清除廢棄物而違反同法第二十二條第四款規定，經
判決無罪確定部分除外），改判仍依行為時連續犯規定，論甲○
○以共同連續任意棄置有害事業廢棄物罪，處有期徒刑貳年陸月
，併科罰金新台幣（下同）陸拾萬元，減為有期徒刑壹年參月，
併科罰金參拾萬元，並就併科罰金部分諭知易服勞役之折算標準
；另以公訴意旨認被告乙○○涉犯修正前廢棄物清理法第二十二
條第二項第一款任意棄置有害事業廢棄物罪嫌。但經原審調查證
據之結果，認尚乏積極證據足以證明乙○○涉犯該罪嫌，因而撤
銷第一審關於乙○○部分之科刑判決（被訴未依廢棄物清理法第
二十條規定清除廢棄物而違反同法第二十二條第四款規定，經判
決無罪確定部分除外），改判諭知乙○○無罪；固非無見。
惟查：（一）、犯罪事實應依證據認定，有罪之判決書，應於理
由內記載認定犯罪事實所憑之證據及其認定之理由，否則即有理
由不備之違法。又判決理由內引用有待辯明之證據為論罪之基礎
，而未在判決內說明其取捨之理由，亦有判決理由不備之違法。
本件同案被告曾盛琪自東漢邦實業股份有限公司（下稱東漢邦公
司）大溪暫存場所載運至羅天生承租溜池傾倒之廢棄物（如原判
決附表一所示），究有無包含東漢邦公司自事業單位所清除而暫
存上開場所之銅污泥有害事業廢棄物，其採樣、檢測結果，先後
有：(1)行政院環境保護署督察總隊北區環境督察大隊（下稱環保
署督察大隊）於民國九十年七月二十七日至現場開挖採樣送驗結
果（下稱環保署督察大隊採樣送驗結果）；(2)檢察官於九十年八
月三十日開挖採樣送驗結果（下稱檢察官採樣送驗結果）；(3)原
法院前審於九十三年五月三十一日履勘委請財團法人工業技術研
究院（下稱工研院）採樣檢測調查報告（下稱工研院採樣檢測調
查報告）；(4)桃園縣政府環境保護局委託瑞昶科技股份有限公司
（下稱瑞昶公司）採樣交由嘉德環境股份有限公司（下稱嘉德公
司）檢測之調查報告（下稱縣府環保局委託檢測調查報告）等四
種。原判決排斥有利於上訴人等之(3)、(4)工研院採樣檢測調查報
告及縣府環保局委託檢測調查報告，而採上開不利於上訴人等之
(1)、(2)環保署督察大隊及檢察官採樣檢測結果，據為上訴人等論
罪之基礎。然：(1) 環保署於九十八年六月十六日以環署督字第
0980037647號函覆原審: 「有害事業廢棄物之判定，應依有害事
業廢棄物認定標準第二條規定方式依序判定，依序方式為『一、
表列之有害事業廢棄物。二、有害特性認定之有害事業廢棄物。
三、其經中央主管機關公告者。』故如依法依序判定，須先經確
認非屬列表之有害事業廢棄物後，廢棄物採樣樣品經依法檢測之
數值，超過同標準第四條第二款之附表三（按更三審卷附之環保
署九十八年六月十六日以環署督字第0980037647號函誤載為附表
四）毒性特性溶出程序（TCLP）溶出標準者，該事業廢棄物即應
判定為有害事業廢棄物。」等語。又環保署公告之「事業廢棄物
採樣方法」廢棄物總量大小與最少採樣樣品數關係表規定：「固
態廢棄物總數量一千至五千公噸，最少採樣樣品數為五十；總數
量大於五千公噸，最少採樣樣品數為六十」。東漢邦公司自八十
九年四月一日至九十年七月四日就「混核廢五金」及「有害污泥
」上網申報清運量，總量合計五千三百八十六點三四公噸（＝22
77.192＋3109.148公噸，見九十年度偵字第一二二四四號卷三第
三十八頁），顯已超出前開「固態廢棄物總數量大於五千公噸」
之標準，其採樣樣品數至少應六十件；而環保署督察大隊九十年
七月二十七日採樣送驗結果，僅於系爭溜地採六個採樣點，檢測
五個樣品；同年八月三十日檢察官勘驗時，亦僅採六個採樣點，
檢測六個樣品，此二次採樣似未依照上述「事業廢棄物之採樣方
法」規定，就採樣樣品數依廢棄物總量大小與最少採樣樣品數關
係表予以採樣，其所做之採樣數較之法定採樣數不足，違反上述
事業廢棄物採樣方法及有害事業廢棄物判定標準之規定。環保署
就九十年七月二十七日及同年八月三十日二次之採樣檢測，何以
未依事業廢棄物採樣方法採樣一節，於九十八年六月十六日以環
署督字第0980037647號函覆原審稱：九十年七月二十七日及同年
八月三十日稽查開挖採樣點，係由檢察官於現場指示開挖地點，
指揮並命挖土機司機依其指示地點開挖，環保單位配合採樣等語
。並未敘明本件採樣數違反上述事業廢棄物採樣方法，其採樣送
驗結果是否仍可為有害事業廢棄物判定依據之專業上理由，原判
決遽採此項證據，非惟與證據法則有違，且有理由不備之可議。
（2） 東漢邦公司係向電路板業者所收集電路板，而此電路板僅
會產生「銅」污泥，其成分不含鉛，不會產生「鉛」污泥，有經
濟部工業局九十一年編印之印刷電路板資源化應用技術手冊第一
七０頁附表7．17 含銅污泥組成分分析表可憑。依原判決理由說
明，前開偵查中「環保署督察大隊採樣送驗結果」、「檢察官採
樣送驗結果」二次採樣檢測出有「銅」污染，亦同時檢測出有「
鉛」污染，而審判中「工研院採樣鑑定調查報告」、「縣府環保
局委託檢測調查報告」，結論上卻僅認定系爭溜池係受「鉛」污
染，亦即偵查中與審判中之採樣均檢出「鉛」污染。則何以「鉛
」污染於該溜池保留三年後依然被測出，而「銅」污染竟於三年
後滅失，無法檢測出來？「銅」污染與「鉛」污染本質上有何差
異，以致會隨時間經過而有不同？此與認定在系爭溜池採樣檢驗
出有害事業廢棄物，是否出自甲○○管理之大溪暫存場至有關係
。原判決以向桃園縣政府環境保護局、財團法人工業技術研究院
、行政院環境保護署函詢結果均無法究明，即以桃園縣政府環保
局委託瑞昶公司採樣交由嘉德公司檢測之報告編號EF93D0056 之
七件樣品中有五件樣品（c、d、e、f、g ）屬單一「銅」檢測值
超過標準值，是「銅」污染與「鉛」污染本質上之差異？有無可
能同一土地經過三年後，「鉛」含量未減少，「銅」含量卻消失
？等疑問即無探究之必要等語（見原判決第十三頁第二至十行）
；原審就此仍未予調查論明，逕認偵查中兩項檢測結果較為可信
，非惟調查職責未盡，復有理由不備之違誤。（二）、刑事審判
旨在實現刑罰權之分配正義，故法院對於有罪被告之科刑，應符
合罰刑相當之原則，使輕重得宜，罰當其罪，此所以刑法第五十
七條明定科刑時，應審酌一切情狀，尤應注意該條所列十款事項
，以為科刑輕重之標準，並賦予法院裁量權。又科處罰金時，除
應審酌一切情狀外，並應審酌犯罪行為人之資力及犯罪所得之利
益；如所得之利益超過罰金最多額時，得於所得利益之範圍內酌
量加重；刑法第五十七條及第五十八條定有明文。原判決既認定
高禎陽每承攬廢棄物一公噸，交由東漢邦公司以所申報之車輛清
除至大溪暫存場，須給付八千元代價及營業稅給東漢邦公司等節
，已據證人高禎陽於第一審及原法院上訴審審理時到庭證陳在卷
（見一審卷(一)第三三０至三三一、三三三頁、原法院上訴審卷(一)
第二三０之一頁，原判決第十六頁第三行起）；而東漢邦公司自
九十年三月十三日起，至同年六月二十六日，僱請曾盛琪將大溪
暫存場所暫存之重金屬銅污泥（及部分一般事業廢棄物），載運
至系爭溜池傾倒，共五十一車次，總重達978.47公噸（含部分一
般事業廢棄物），依此一基礎計算，以每一公噸收八千元，東漢
邦公司即有超過七百八十二萬元收入（8000元/公噸×978.47 公
噸＝782 萬元），該收入顯係因連續任意棄置有害事業廢棄物之
所得。然原判決就罰金部分，僅處甲○○併科罰金陸拾萬元，減
為併科罰金參拾萬元，有失比例原則及公平正義，難收懲罰之效
，洵有適用法則不當之違法。（三）、審理事實之法院對於被告
有利及不利之證據，應一律注意，詳為調查，綜合全案證據資料
，本於經驗法則以定其取捨，並將取捨證據及得心證之理由於判
決內詳為說明。故證據雖已調查，而尚有其他部分並未調查，仍
難遽為被告有利或不利之認定。原判決事實認定「甲○○因東漢
邦公司遲未取得環保署核發輸出許可文件，自九十年三月十三日
起，至同年六月二十六日，以每車四千元之代價，僱請曾盛琪，
於原判決附表一所示時間，駕駛NM-562號營業大貨車，至東漢邦
公司大溪暫存場，將場內所暫存之重金屬銅污泥（及部分一般事
業廢棄物），載運至羅天生向台灣石門農田水利會所承租，坐落
桃園縣楊梅鎮○○○段第七七六之三號等地號之溜池傾倒，而任
意棄置該有害事業廢棄物銅污泥，共五十一車次，總重達978.47
公噸」等情（見原判決第二頁）；參以證人曾盛琪證稱：伊不認
識乙○○，係與甲○○接洽，由甲○○僱用，也是向甲○○請款
等語（見原判決第二九頁第十五至十九行）。惟乙○○係東漢邦
公司負責人，與甲○○均明知東漢邦公司於八十九年四月領有第
一類甲級廢棄物清除許可證，可從事有害事業廢棄物之處理工作
，而依該許可證所示之處理方法及最終處置地點，在混合五金廢
料、廢積體印刷電路板部分，須以輸出資源回收處理方式運往大
陸浙江省杭州市科韻金屬有限公司；在銅污泥部分，須以輸出穩
定化及固化處理方式運往美國ESII廠處理，於取得環保署核發之
有害事業廢棄物輸出許可文件前，僅能將前揭有害事業廢棄物暫
置貯存場不得運出。而東漢邦公司遲未取得環保署核發輸出許可
文件，該公司大溪暫存場卻自九十年三月十三日起，至同年六月
二十六日，以每車四千元代價，僱請曾盛琪，將大溪暫存場內所
暫存有害事業廢棄物重金屬銅污泥（及部分一般事業廢棄物），
載運至上開溜池傾倒，共五十一車次，總重達978.47公噸乙節，
能否諉稱不知情？該五十一車次所需費用計二十萬四千元，究由
東漢邦公司支付或甲○○自行支出，乙○○是否知情？又原判決
亦認定「東漢邦公司大溪暫存場自九十年二月間起至同年五月間
止，已由高禎陽負責，陸續輸出混合五金廢料、廢積體電路板至
大陸杭州科韻公司等情，已據乙○○、甲○○供承在卷」（見原
判決第十五頁第十三至十七行）；高禎陽掛名東漢邦公司董事兼
副總經理職銜，有名片一紙在卷可稽（見九十年度偵字第一二二
四四號卷(三)第二四七頁）。是自九十年二月至五月間，該暫存場
似由高禎陽負責，則曾盛琪自九十年三月十三日起至同年五月間
止，是否仍向甲○○請款？或直接向身為東漢邦公司負責人之乙
○○請款？攸關乙○○對任意棄置有害事業廢棄物是否知情參與
之認定。原判決未予釐清，難謂無應於審判期日調查之證據而未
予調查之違法。又桃園縣環保局委託雄衛股份有限公司（下稱雄
衛公司）在系爭溜池所清除之廢棄物數量，迄至九十三年七月七
日止，一般事業廢棄物16079.93公噸、有害廢棄物1003.7公噸，
合計17083.63 公噸，且此僅達合約約定開挖量之57.9%，有原法
院上訴審卷附之桃園縣環保局九十三年十二月十五日桃環廢字第
0930072590號函可稽。原判決認定曾盛琪自大溪暫存場載運至系
爭溜池之廢棄物總重量為978.47公噸（含一般事業廢棄物），僅
佔上述雄衛公司所清除廢棄物數量之5%，且廢棄物來源複雜而未
知種類及組成成分。曾盛琪自承其自九十年二月間與羅天生約定
以二十一萬元代價回填系爭溜池後，初時係回填自他處所載運之
營建廢土等廢棄物，自同年三月間起自東漢邦公司大溪暫存場載
運廢棄物至系爭溜池傾倒，但同期間其亦有至其他工業區或拆除
工地載運廢棄物至系爭溜池傾倒等語（見九十年度偵字第一三三
四七號卷第八五頁反面、第一八七頁反面）；則曾盛琪傾倒在系
爭溜池上之廢棄物，除來自大溪暫存場外，似尚有來自其他工業
區之事業廢棄物。足見系爭溜池所傾倒之廢棄物來源非一，縱在
系爭溜池採樣檢驗出有害事業廢棄物，有何證據足以認定與甲○
○管理之大溪暫存場存有關聯性，即曾盛琪自大溪暫存場載運至
羅天生承租之系爭溜池所傾倒之五十一車廢棄物，是否包含東漢
邦公司自其他事業單位清除而暫存於大溪暫存場之銅污泥有害事
業廢棄物，仍待究明。另銅污泥具有經濟價值，衡情似無隨意棄
置之可能，原判決亦認定乙○○、甲○○將暫存於東漢邦公司大
溪暫存場之混合五金廢料、廢積體電路等廢棄物，陸續輸出至大
陸科韻公司，觀其申報出口之報關單、提單及中華人民共和國海
關進口貨物報關單上均載明: 「銅廢棄物」（Copper Waste），
且東漢邦公司與金壇市松柏金屬原料廠簽訂之協議書亦經江蘇省
金壇市公證，東漢邦公司並於九十年八月六日至現場拍攝製成活
性氧化銅成品處理過程現況，有其提出之照片可佐（見原法院上
訴審卷二第四四之二八至四四之三三頁），東漢邦公司究有無將
銅污泥輸出至大陸，亦有再行根究之必要。原判決否定上述協議
書之真實性，不採輸出至大陸科韻公司之辯解，認係僱工載運棄
置，仍有查證未盡之可議。以上或為上訴意旨所指摘，或為本院
得依職權調查之事項，應認仍有撤銷原判決發回更審之原因。
據上論結，應依刑事訴訟法第三百九十七條、第四百零一條，判
決如主文。
中    華    民    國  九十八  年   十二   月    三    日
                      最高法院刑事第八庭
                          審判長法官  洪  文  章
                                法官  王  居  財
                                法官  郭  毓  洲
                                法官  黃  梅  月
                                法官  邱  同  印
      本件正本證明與原本無異
                                      書  記  官
中    華    民    國  九十八  年   十二   月    七    日
                                                      Ｑ


司法院資訊處製作；財團法人民間司法改革基金會備份。
